---
title: "\"Seek and impute\" - GPS-datan imputaatio"
author: "Pyry Toivonen"
date: "2024-04-28"
output: html_document
---

Koodin konteksti: koodi on osa keskeneräistä tutkimusartikkelia, jolle ei ole vielä käsikirjoitusta eikä lopullisia analyysejä tehty. Koodi on osa aineiston valmistelua analyysejä varten. Koodi toimii esimerkkinä GPS-datan imputaatiosta eläinten dispersaalin mallintamista varten.

Koodin annotaatio sisältää sekaisin suomea ja englantia.


Koodin on tehnyt kokonaan Pyry Toivonen.

```{r setup, include=FALSE}
knitr::opts_chunk$set(echo = TRUE)

Sys.setlocale("LC_ALL", "sv_SE.UTF-8") ## Recognising Swedish/Finnish accents
knitr::opts_knit$set(root.dir = "C:/Users/pyry1/Desktop/Työ/UTU - Tutkimusavustaja/Supikoirat/Lappi")
```


```{r message=FALSE, warning=FALSE}
## Packages
library(dplyr)
library(tidyverse)
library(lubridate)
library(sf) 
library(amt)
```


Koodi, jolla tuodaan R:ään jokainen Lapin supikoira.

```{r}
# Creating a vector working as a list of folder paths including all the raccoon dogs from different years
pathlist <- c("2011"="2011/CSV tiedostot",
              "2012"="2012/CSV tiedostot",
              "2013"="2013/CSV tiedostot",
              "2014"="2014/CSV tiedostot",
              "2015"="2015/CSV tiedostot",
              "2016"="2016/CSV tiedostot",
              "2017"="2017/CSV tiedostot",
              "2018-2022"="2018-2022/CSV tiedostot")

unname(pathlist)
names(pathlist)


RaccList <- list()
IndividualList <- list()

### Importing all the raccoon dog files (folder path changes for each loop)
for (j in 1:length(pathlist)) {
  
  supilist <-list.files(path = unname(pathlist[j]), pattern=".csv", full.names = TRUE)
  
  IDVec <- 1:length(supilist)
  
  Individuals <- data.frame(Name = supilist,
                            ID = IDVec,
                            Year = names(pathlist[j]))
  
  IndividualList[[j]] <- Individuals
  
  
  supi.list <- list() # Empty list
  
  ## filling list with dataframes
  for (i in 1:length(supilist)) { 
    
    supi.list[[i]] <- read.csv(supilist[i], sep=";", dec=",")
    supi.list[[i]]$ID <- c(IDVec[i]) # assigning ID
    supi.list[[i]] <- dplyr::select(supi.list[[i]], ID, Name, Sex, EventDate, Latitude, Longitude, Month)
  }
  
  
  ## Merging all the imported raccoon dog files to one data.frame
  DF_supit <- do.call(rbind, supi.list)
  
  DF_supit$Latitude <- as.numeric(DF_supit$Latitude)
  DF_supit$Longitude <- as.numeric(DF_supit$Longitude)
  
  ## Cleaning up the data
  DF_supit <- DF_supit %>%
    filter(!is.na(Latitude)) %>%
    filter(!is.na(Name)) %>%
    filter(Longitude > 1)
  
  
  # Changing the date column to the same date format that can be read by R. Original dates were in three different formats.
  DF_supit$EventDate <- parse_date_time(DF_supit$EventDate, orders = c("%m/%d/%Y %H:%M", "%Y-%m-%d %H:%M", "%Y-%m-%d %H:%M:%S"))
  
  # Removing duplicated rows
  DF_supit <- DF_supit[!duplicated(DF_supit[,c("EventDate","ID")]),]
  
  DF_supit$StudyYear <- names(pathlist[j])
  
  RaccList[[names(pathlist[j])]] <- DF_supit
}


# Creating nested data.frame
RaccList <- lapply(RaccList, function(df) {
  df %>%
    nest(.by=ID)
})
```


Muutetaan aineisto AMT-objekteiksi, jotta voidaan tehdä resamplaus ja valikoida dispersoivat tai vaeltavat supikoirat kaikkien supikoirien joukosta.
```{r warning=FALSE}
### Data preparation as AMT-object
## Converting data to AMT track-object and transforming the coordinates at the same time


for (i in 1:length(RaccList)) {
  RaccList[[i]] <- RaccList[[i]] %>%
    mutate(trk = lapply(data, function(d) {
      make_track(d, .x = Longitude, .y = Latitude, .t = EventDate,
                 crs = st_crs(4326)) %>%
        amt::transform_coords(st_crs(3067))
    }))
  
}

RaccList[["2011"]] %>% mutate(sr = lapply(trk, summarize_sampling_rate)) %>%
  dplyr::select(ID, sr) %>% unnest

# Resample each burst (individual) to one point per day for plotting.

for (i in 1:length(RaccList)) {
  RaccList[[i]] <- RaccList[[i]] %>%
    mutate(Resampled = lapply(trk, function(x) {
      x %>% track_resample(rate=days(1), tolerance=hours(4))
    }))
  
}



### Plotting the individuals for inspection by eye and NSD statistics

# Converting AMT-object to SF-objects and adding some columns

for (j in 1:length(RaccList)) {

Resampled_points <- list()
Resampled_lines <- list()

for (i in 1:length(RaccList[[j]][["ID"]])) { 
  
  Resampled_points[[i]] <- as_sf_points(RaccList[[j]][["Resampled"]][[i]][,1:3])
  Resampled_points[[i]]$ID <- as.character(i)
  Resampled_lines[[i]] <- as_sf_lines(RaccList[[j]][["Resampled"]][[i]][,1:3])
  Resampled_lines[[i]]$ID <- as.character(i)
  Resampled_points[[i]]$NSD <- sqrt(as.vector(st_distance(Resampled_points[[i]])[,1]))
  }

RaccList[[j]]$Resampled_points <- Resampled_points
RaccList[[j]]$Resampled_lines <- Resampled_lines

}


## Plotting
library(ggplot2)
library(cowplot)

# Tehdään funktio, jolla lasketaan vuosittaiset kuvat
plot.RaccList <- function(Year, option, no_col) {
  
  if (option == "Simple") {
    # Code to execute for option 1
    print("Plotting simple resampled trajectories")
    
    plot_list <- list()
    
    for (i in 1:length(RaccList[[Year]][["ID"]])) { 
      
      plot_list[[i]] <- ggplot() +
        geom_sf(data=RaccList[[Year]][["Resampled_lines"]][[i]]) +
        geom_sf(data=RaccList[[Year]][["Resampled_points"]][[i]]) +
        ggtitle(RaccList[[Year]][["Resampled_lines"]][[i]]$ID)
      
      
    }
    
    plot_grid(plotlist=plot_list, ncol=no_col)
    
  } else if (option == "NSD traj") {
    
    print("Plotting resampled trajectories with NSD")
    
    plot_list <- list()
    
    for (i in 1:length(RaccList[[Year]][["ID"]])) { 
      
      plot_list[[i]] <- ggplot() +
        geom_sf(data=RaccList[[Year]][["Resampled_lines"]][[i]]) +
        geom_sf(data=RaccList[[Year]][["Resampled_points"]][[i]], aes(col=NSD)) +
        ggtitle(RaccList[[Year]][["Resampled_lines"]][[i]]$ID)
      
      
    }
    
    plot_grid(plotlist=plot_list, ncol=no_col)

    
  } else if (option == "NSD graph") {
    
    print("Plotting NSD graphs")
    
    plot_list <- list()
    
    for (i in 1:length(RaccList[[Year]][["ID"]])) { 
    plot_list[[i]] <- ggplot(data=RaccList[[Year]][["Resampled_points"]][[i]], aes(x=t_, y=NSD)) +
      geom_line() +
      geom_point() +
      ggtitle(RaccList[[Year]][["Resampled_points"]][[i]]$ID) +
      xlab("Time") +
      ylab("NSD (m2)")
    
    }

    plot_grid(plotlist=plot_list, ncol=no_col)
    
  } else {
    # Code to handle invalid option
    stop("Invalid option. Please choose 'Simple', 'NSD traj', or 'NSD graph'.")
  }
  
  
}


# funktiolla voi valita vuoden, ja kuvatyylin (Simple, NSD traj tai NSD graph). no_col määrää, kuinka monta kolumnia tulee kuvaan
plot.RaccList("2014", "NSD graph", 4)

plot.RaccList("2014", "Simple", 4)



## Merkitään dispersoivat yksilöt kahdella tavalla: karttaplottausten (geomSF) ja NSD grafiikoiden (NSD) avulla ##
# Perustuvat funktion plot.RaccList() silmämääräiseen tarkkailuun

Individuals <- do.call(rbind, IndividualList)
Individuals$Disp_geomSF <- NA
Individuals$Disp_NSD <- NA

# Karttakuvien perusteella tehty arvio
Individuals$Disp_geomSF <-
  c(1,0,1,0,0,
    0,1,0,0,
    0,1,1,1,0,1,1,0,1,
    1,1,0,0,1,1,1,1,1,
    1,1,0,0,0,1,1,1,1,1,
    1,1,0,1,0,
    0,0,1,1,1,
    0,0,1,1,0,0,1,0,1,1,1,1,1,0,1)

# NSD grafiikoiden perusteella tehty arvio
Individuals$Disp_NSD <-
  c(1,0,1,0,0,
    0,0,0,0,
    1,1,1,1,1,1,1,1,1,
    0,1,1,1,1,1,1,1,1,
    1,1,0,0,1,1,1,1,1,1,
    0,1,0,1,1,
    0,1,1,1,1,
    0,0,1,1,1,0,1,0,1,1,1,1,1,0,1)

# Luodaan kolumni, joka laskee minkä yksilöiden kohdalla arviot ovat samaa mieltä
Individuals <- Individuals %>%
  mutate(Disp_Agree = case_when(Disp_geomSF == 1 & Disp_NSD == 1 ~ 1,
                                .default = 0))
  
sum(Individuals$Disp_Agree) # 34 dispersoivaa yksilöä


#Valitaan nämä yksilöt samaan taulukkoon
ChosenIndividuals <- Individuals %>%
  filter(Disp_Agree == 1) 

ChosenIndividuals$ID <- 100+1:nrow(ChosenIndividuals)

# Tuodaan yksilöt for loopin avulla. Samalla muokataan dataa ja siivotaan sitä
Chosen.list <- list()

for (i in 1:nrow(ChosenIndividuals)) {

Chosen.list[[i]] <- read.csv(ChosenIndividuals[i,1], sep=";", dec=",")
Chosen.list[[i]]$ID <- ChosenIndividuals[i,2] # assigning ID
Chosen.list[[i]]$Year <- ChosenIndividuals[i,3]
Chosen.list[[i]] <- dplyr::select(Chosen.list[[i]], ID, Name, Sex, Year, EventDate, Latitude, Longitude, Month)

# cleaning up
Chosen.list[[i]] <- Chosen.list[[i]] %>%
  filter(!is.na(Latitude)) %>%
  filter(!is.na(Name)) %>%
  filter(Longitude > 1)


# Changing the date column to the same date format that can be read by R. Original dates were in three different formats.
Chosen.list[[i]]$EventDate <- parse_date_time(Chosen.list[[i]]$EventDate, orders = c("%m/%d/%Y %H:%M", "%Y-%m-%d %H:%M", "%Y-%m-%d %H:%M:%S"))

# Removing duplicated rows
Chosen.list[[i]] <- Chosen.list[[i]][!duplicated(Chosen.list[[i]][,"EventDate"]),]


Chosen.list[[i]] <- st_as_sf(Chosen.list[[i]], coords=c("Longitude","Latitude"), crs=4326, remove=F) %>%
  st_transform(3067)
Chosen.list[[i]]$NSD <- sqrt(as.vector(st_distance(Chosen.list[[i]])[,1]))
print(i)
}


# Luodaan datataulukko dispersoivista yksilöistä
Dispersers <- do.call(rbind, Chosen.list)


# Tarkastellaan yksilöitä plottaamalla: NSD-grafiikat
{plot_list <- list()

for (i in 1:length(Chosen.list)) { 
  plot_list[[i]] <- ggplot(data=Chosen.list[[i]], aes(x=EventDate, y=NSD)) +
    geom_line() +
    geom_point() +
    ggtitle(Chosen.list[[i]]$ID) +
    xlab("Time") +
    ylab("NSD (m2)")
  
}
}

plot_grid(plotlist=plot_list[1:10], ncol=5) # 109 on ennemminkin lyhyt migraatio
plot_grid(plotlist=plot_list[11:20], ncol=5)
plot_grid(plotlist=plot_list[21:34], ncol=5) # 134 on migraatio


# Tarkastellaan yksilöitä plottaamalla: karttakuvat
{plot_list <- list()
  
  for (i in 1:length(Chosen.list)) { 
    plot_list[[i]] <- ggplot() +
      geom_sf(data=Chosen.list[[i]]) +
      ggtitle(Chosen.list[[i]]$ID)
    
    
  }
}

plot_grid(plotlist=plot_list[1:10], ncol=5) # 109 on ennemminkin lyhyt migraatio
plot_grid(plotlist=plot_list[11:20], ncol=5)
plot_grid(plotlist=plot_list[21:34], ncol=5) # 134 on migraatio


#write.csv(st_drop_geometry(Dispersers), "C:/Users/pyry1/Desktop/Työ/UTU - Tutkimusavustaja/2023 työt/Vaellukset/Vaellussuodatus/DispersoivatSupikoirat.csv", row.names=F)
```


Sitten suoritetaan imputaatio eli, jotta aineistoa voidaan analysoida 3-tunnin aikavälillä, täytyy imputaatiolla varmistaa, että data on yhtenäistä (complete) eikä sisällä aukkoja. Imputaatio toteutetaan ennustamalla puuttuvat paikannukset mallintamalla. Puuttuvia paikannuksia ei pitäisi olla paljoa.

```{r warning=FALSE}


## Imputaatio: Continuous-Time Correlated Random Walk (CTCRW) ##

library(momentuHMM)

Dispersers <- st_as_sf(read.csv("C:/Users/pyry1/Desktop/Työ/UTU - Tutkimusavustaja/2023 työt/Vaellukset/Aineisto/Dispersoivat supikoirat/DispersoivatSupikoirat.csv"), coords=c("Longitude","Latitude"), crs=4326, remove=F) %>%
  st_transform(3067)

Dispersers$EventDate <- as.POSIXct(Dispersers$EventDate, tz="GMT", format="%Y-%m-%d %H:%M:%S")

TrainData <- Dispersers %>%
  select(ID, EventDate)

dcrawl <- crawlWrap(TrainData, Time.name="EventDate", timeStep="3 hours")

#saveRDS(dcrawl, "C:/Users/pyry1/Desktop/Työ/UTU - Tutkimusavustaja/2023 työt/Vaellukset/Crawl_models/North_Crawl_29tracks.rds")

PredictedData <- prepData(data=dcrawl)

# Tehdään subset datasta, josta poistetaan päiväsajan paikannukset
hour_of_day <- hour(PredictedData$EventDate)

PredictedData <- PredictedData[!(hour_of_day >= 7 & hour_of_day <= 19),]

PredictedDF <- st_as_sf(select(PredictedData, ID, EventDate, x, y), coords=c("x","y"), crs=3067, remove=F)

PredictedPoints <- split(PredictedDF, f=PredictedDF$ID)

# Plotataan
TruePoints <- Dispersers %>%
  filter(ID %in% unique(PredictedData$ID))

TruePoints <- split(TruePoints, f=TruePoints$ID)

plot_list2 <- list()

for (i in 1:length(PredictedPoints)) { 
  
  plot_list2[[i]] <- ggplot() +
    geom_sf(data=PredictedPoints[[i]]) +
    geom_sf(data=TruePoints[[i]], col="red", alpha=0.5) +
    ggtitle(TruePoints[[i]]$ID)
}

plot_grid(plotlist=plot_list2[1:14], ncol=5)
plot_grid(plotlist=plot_list2[15:30], ncol=5)

# Punaisella näkyy aidot paikannukset ja mustalla ennustetut paikannukset.

# Huomataan, että imputaation tulos vaikuttaa lupaavalta.
# crawlWrap paketti prepData() luo objektin, joka sisältää askeleet ja kulmat


## Katsotaan mitkä jäivät ennustamatta (imputoimatta) ja yritetään niitä uudelleen

Missed <- Dispersers %>%
  filter(!ID %in% unique(PredictedData$ID))

MissedTrainData <- Missed %>%
  select(ID, EventDate)

dcrawl2 <- crawlWrap(MissedTrainData, Time.name="EventDate", timeStep="3 hours")

Missed_Predicted <- prepData(dcrawl2)

hour_of_day <- hour(Missed_Predicted$EventDate)

Missed_Predicted <- Missed_Predicted[!(hour_of_day >= 7 & hour_of_day <= 19),]

MissedPredicted_DF <- st_as_sf(select(Missed_Predicted, ID, EventDate, x, y), coords=c("x","y"), crs=3067, remove=F)

Dispersers$ID <- as.factor(Dispersers$ID)
AttributeTable <- distinct(st_drop_geometry(select(Dispersers, ID, Sex, Year)))

ImputatedData <- rbind(PredictedDF, MissedPredicted_DF) %>%
  left_join(AttributeTable, by=join_by(ID))

#write.csv(st_drop_geometry(ImputatedData), "C:/Users/pyry1/Desktop/Työ/UTU - Tutkimusavustaja/2023 työt/Vaellukset/Vaellussuodatus/ImputatedData.csv", row.names=F)



```

