---
title: "Portfolio"
author: "Pyry Toivonen"
output: html_document
---

```{r setup, include=FALSE}
knitr::opts_chunk$set(echo = TRUE)
```

## GPS-datan imputaationäyte

GPS-datan imputaatiota tarvitaan, kun GPS-aineisto ei ole yhtenäistä (complete) eli sisältää aukkoja paikannusväleissä. 

Erilaiset liikkeiden mallinnustavat (kuten HMM tai iSSF) usein olettavat/vaativat, että aineisto on yhtenäistä. Mutta reaalimaailmassa GPS-paikannus ei ole aina täydellistä, vaan paikannukset joskus myös epäonnisuvat. Tällöin tarvitaan imputaatiota aukkojen paikkaamiseksi.

Olen kirjoittanut koodin keskeneräisen supikoiratutkimuksen GPS-datan imputoimiseksi, jotta voin tehdä analyysejä datalla. Aineisto sisältää 30 dispersoivaa supikoiraa.

```{r}
#Klikkaa imputaationäytteeseen tästä linkistä.
```

```{r cars, message=FALSE, warning=FALSE}
library(tidyverse)
library(sf)
library(cowplot)

Dispersers <- st_as_sf(read.csv("DispersoivatSupikoirat.csv"), coords=c("Longitude","Latitude"), crs=4326, remove=F) %>%
  st_transform(3067)

Imputated <- st_as_sf(read.csv("ImputatedData.csv"), coords=c("x","y"), crs=3067, remove=F) 

TruePoints <- Dispersers %>%
  filter(ID %in% unique(Imputated$ID))

TruePoints <- split(TruePoints, f=TruePoints$ID)

ImputatedPoints <- split(Imputated, f=Imputated$ID)

plot_list2 <- list()

for (i in 1:length(ImputatedPoints)) { 
  
  plot_list2[[i]] <- ggplot() +
    geom_sf(data=ImputatedPoints[[i]]) +
    geom_sf(data=TruePoints[[i]], col="red", alpha=0.5) +
    ggtitle(TruePoints[[i]]$ID) +
    theme(axis.text = element_blank())
}


```
```{r}
plot_grid(plotlist=plot_list2[1:14], ncol=5)
```


## Levinneisyyden mallintaminen dispersaalimalleilla

Koodin konteksti:
Koodi on osa Turun yliopiston Applied Biogeography -kurssin ryhmätyöprojektia, jossa mallinnetaan Havuparikkaan (sieni, Diploidia sapinea) ja okakaarnakuoriaisen (Ips acuminatus) leviämistä ja levinneisyyttä saaristossa.

Koodissa suoritetaan spatiaalista analyysiä sekä tilastollista mallinnusta spatiaalisesta aineistosta, soveltaen dispersaaliekologian teoriaa ja tilastollisia menetelmiä.

Olen kirjoittanut koodin kokonaan itse.

```{r}
#Klikkaa koodi- ja mallinnusnäytteeseen tästä
```

```{r}
Laikut <- st_read("PINE_laikut.gpkg")
Saaret <- st_read("PINE_saaret.gpkg")
AOI <- st_read("AOI.shp")

ggplot() +
  geom_sf(data=Saaret, col="gray88", fill="gray88") +
  geom_sf(data=AOI, col="black", fill=NA, linewidth=2) +
  geom_sf(data=Laikut, aes(col=MeanNetDisp_m2)) +
  labs(col="Mean net displacement") +
  theme_minimal()
  
```

